臺灣高等法院民事判決　　　　　　　　 95年度重上字第380號
上　訴　人　大江國際股份有限公司
法定代理人（即大江國際股份有限公司之重整人　）
　　　　　　江國裕
　　　　　　陳祖培
　　　　　　李國祥
訴訟代理人　鄭惠蓉律師
　　　　　　鄭涵雲律師
被 上訴 人　長佳機電工程股份有限公司
法定代理人　甲○○
訴訟代理人　劉曦光律師
上列當事人間確認債權不存在事件，上訴人對於中華民國95年６
月13日台灣台北地方法院94年度重訴字第1164號第一審判決提起
上訴，本院於96年1月23日言詞辯論終結，判決如下：
    主  文
上訴駁回。
第二審訴訟費用由上訴人負擔。
    事實及理由
一、程序部分：
  (一)按當事人不得提出新攻擊或防禦方法。但有下列情形之一者
    ，不在此限：(三)對於在第一審已提出之攻擊或防禦方法為補
    充者，民事訴訟法第447條第１項第3款定有明文。本件被上
    訴人雖抗辯稱上訴人於本院始主張「中華民國仲裁協會（以
    下稱仲裁協會） 90年仲聲信字第153號仲裁判斷書就被上訴
    人承攬之大江購物中心水電等相關工程（下稱系爭工程）有
    部分未施工而請款、重複請款及應追減金額而未追減等情事
    並未審認」為新攻擊方法，其不同意云云。然查上訴人於原
    審即已主張系爭工程有部分未施工而請款、重複請款及應追
    減金額而未追減等情事，惟被上訴人仍利用仲裁程序取得有
    擔保重整債權云云，是上訴人前開主張僅屬對已提出之攻擊
    方法為補充，本諸前開規定，自應准許。
  (二)次按公司法第299條第3項前段規定：審查重整債權時「就債
    權或股東權有實體上之爭執者，應由爭執之利害關係人，於
    前項裁定送達後二十日內提起確認之訴，並應向法院為起訴
    之證明。」則本件關於所爭執之無擔保重債權6519萬5256元
    雖經上訴人提起撤銷仲裁判斷之訴，經原法院判決敗訴後，
    上訴人提起上訴由本院以 93年度重上字第104號撤銷仲裁判
    斷之訴事件審理中，該事件因上訴人公司重整而當然停止訴
    訟程序中，揆諸上揭立法規定，顯然本件訴訟並無因之而同
    時停止之立法規範，本院就此本得進行判斷，無以該事件之
    法律關係作為審理本事件判斷之依據，本件本院自無裁定停
    止訴訟必要。
二、上訴人主張略以：被上訴人向其承攬系爭工程，上訴人於民
    國93年６月10日經台灣台北地方法院裁定准予重整，被上訴
    人以上訴人尚積欠工程款未付為由，向台北地院申報無擔保
    重整債權新台幣（下同） 6519萬5256元及有擔保重整債權1
    億0574萬5499元，合計1億7094萬0755元。 惟因被上訴人就
    系爭工程中水電消防設備工程逾期完工129日、逾期改善105
    日，應罰款5568萬3108元 ；景觀水電設備工程逾期完工360
    日、逾期修繕99日，應罰款539萬3250元 ；中央監控工程逾
    期完工92日、 逾期修繕30日，應罰款433萬9784元，故上訴
    人依約對被上訴人有共計6541萬6142元之違約罰款債權，自
    可主張與前開無擔保重整債權抵銷。又前開主張抵銷部分雖
    經仲裁協會91年度仲聲忠字第74號仲裁判斷事件為仲裁判斷
    ，但該仲裁判斷具有應撤銷之事由，上訴人並已提起撤銷仲
    裁判斷之訴，雖經地院判決敗訴，惟上訴人已提起上訴，是
    系爭仲裁判斷是否將被撤銷尚未確定，且系爭仲裁判斷是否
    具有與確定判決同一之效力，亦須至撤銷仲裁判斷之訴確定
    後始可確定，自不得據此否定上訴人抵銷之主張。再者，前
    開有擔保債權部分，因被上訴人就系爭工程未施工項目請款
    之金額有5038萬5914元、重複請款金額有814萬0410元、 應
    追減而未追減之金額有7096萬5317元，合計1億2494萬191元
    工程款上訴人自得拒絕給付。又仲裁協會90年度仲聲信字第
    153 號仲裁判斷僅就兩造間未按期支付估驗款及變更追加工
    程款之給付部分進行仲裁判斷，並認定上訴人應依被上訴人
    已完成估驗之數量計給工程款，且就變更設計部分依合約計
    價付款約定負給付工程款之義務，並未就被上訴人有無「未
    施工、重複請款及應追減而未追減之詐欺情形」為實質上審
    認，就該部分自無與確定判決同一效力。按上訴人前開債權
    與被上訴人申報之重整債權抵銷後，被上訴人對上訴人已無
    任何工程款債權存在。爰依公司法第299條第3項規定請求確
    認被上訴人對上訴人無前開重整債權存在等語。於原審聲明
    ：(一)先位部分： 確認被上訴人對於上訴人重整債權1億7094
    萬0755元不存在（按即6519萬5256元 ＋1億0574萬5499元＝
    1億7094萬0755元）不存在。(二) 備位部分：確認被上訴人對
    於上訴人申報之有擔保重整債權１億0574萬5499元為無擔保
    重整債權（原審判決上訴人敗訴，上訴人不服提起上訴，並
    於本院審理中撤回備位聲明，該部分本院自毋庸審理）。爰
    上訴聲明：(一)原判決廢棄。(二)確認被上訴人對於上訴人之重
    整債權1億7094萬0755元不存在。 (三)第一、二審訴訟費用均
    由被上訴人負擔。
三、被上訴人則以：其就系爭工程之水電消防工程、景觀水電設
    備工程及中央監控工程並無遲延完工，上訴人主張抵銷之逾
    期罰款債權不存在，此業經仲裁協會91年度仲聲忠字第74號
    仲裁判斷所認定，上訴人自不得本於相同理由再為主張。又
    上訴人就系爭91年度仲聲忠字第74號仲裁判斷事件雖提起撤
    銷仲裁判斷之訴，惟業經原法院92年仲訴字第24號判決駁回
    上訴人請求，嗣上訴人雖提起上訴，惟迄今尚未判決，前開
    仲裁判斷既未撤銷，自仍具有拘束力。況被上訴人尚未取得
    仲裁判斷所示之債權金額，縱使仲裁判斷應予撤銷，上訴人
    亦無可供抵銷之債權存在。再者，上訴人於被上訴人聲請強
    制執行時，復提起債務人異議之訴，並再以前開情事主張抵
    銷，惟均經原法院91年重訴字第1814號判決及本院92年重上
    字第518號判決駁回在案， 故上訴人主張抵銷，亦無理由。
    又前開有擔保重整債權為90年度仲聲信字第 153號仲裁判斷
    認定上訴人應給付被上訴人之金額，嗣上訴人既未於法定期
    間內提起撤銷仲裁判斷之訴，足見上訴人就前開給付並無不
    服，自應受該仲裁判斷確定效力之拘束。再者，前開仲裁判
    斷已就被上訴人於系爭工程有無部分未施工而請款、重複請
    款及應追減金額而未追減部分為實體審理。又上訴人於前開
    債務人異議之訴亦已主張被上訴人就系爭工程有未施工而請
    款、重複請款及就應追減項目而未追減等情，惟嗣均經本院
    92 年重上字第518號判決無理由在案。且系爭91年度仲聲忠
    字第74號仲裁判斷亦認定系爭工程已全部完成，足見上訴人
    前開主張均屬無理由。再者，被上訴人係因兩造間承攬關係
    而取得前開有擔保重整債權，並非因侵權行為而取得，上訴
    人依民法第198條規定拒絕給付，亦屬無理。 況兩造間亦非
    互負給付種類相同之債權債務，上訴人主張抵銷，亦有不合
    等語，資為抗辯。爰答辯聲明：(一)上訴駁回。(二)第二審訴訟
    費用由上訴人負擔。
四、兩造不爭執之事實：
  (一)關於無擔保重整債權6519萬5256元部分曾經仲裁協會91年度
    仲聲忠字第74號仲裁判斷，此部分嗣後經上訴人提起撤銷仲
    裁判斷訴訟中；關於有擔保重整債權１億0574萬5499元部分
    ，曾經仲裁協會90年度仲聲信字第153號仲裁判斷認定， 此
    部分上訴人未提起撤銷仲裁判斷之訴。
  (二)被上訴人曾向原法院申報無擔保重整債權6519萬5256元（原
    申報無擔保重整債權6558萬4032元，包含申報兩造另案確認
    本票債權不存在事件之訴訟費用38萬8776元，嗣於重整程序
    中撤回該部分申請）、有擔保債權1億0574萬5499元。
五、本件兩造爭點為：上訴人所為抵銷抗辯是否成立？即(一)無擔
    保債權6519萬5256元部分，是否被上訴人有遲延完工應負違
    約罰款6541萬6142元？ (二)有擔保債權1億0574萬5499元部分
    ， 被上訴人是否未施工、重複請款、應追減款合計1億2494
    萬191元，否經仲裁判斷？茲分論述如下：
  (一)關於無擔保重整債權6519萬5256元部分：
    1.按「仲裁人之判斷，於當事人間，與法院之確定判決，有
      同一效力」， 仲裁法第37條第1項定有明文；又同法第40
      條第1項規定 ：「有下列各款情形之一者，當事人得對於
      他方提起撤銷仲裁判斷之訴。」，由此可知，仲裁判斷作
      成後，其判斷即與法院之確定判決有同一效力，而仲裁判
      斷是否有法定之撤銷仲裁判斷事由而應予撤銷，唯有受理
      撤銷仲裁判斷訴訟之審理法院所得審理，非當事人於其他
      訴訟所能爭執，且在撤銷仲裁判斷之訴之審理法院，作成
      仲裁判斷應予撤銷之判決並確定前，各級法院均應受該仲
      裁判斷確定效力之拘束。
    2.查，兩造間關於該無擔保重整債權部分，業經仲裁協會91
      年度仲聲忠字第74號仲裁判斷認定被上訴人並無遲延完工
      或違約情事，此有卷附該仲裁判斷書可參（見外放被上訴
      人證物卷〈下稱被證卷〉第11至56頁），雖上訴人以該仲
      裁判斷有仲裁法第38條第1項第1款、第40條第1項第5款事
      由，而另案提起撤銷仲裁判斷訴訟，業經原法院以92年度
      仲訴字第24號判決其敗訴在案（見被證卷第4至10頁），
      雖上訴人不服提起上訴， 而由本院93年度重上字第104號
      審理中，惟迄今因公司重整而當然停止尚未作成判決，亦
      即該撤銷仲裁判斷之訴並無被判決撤銷且確定之情事存在
      ，是該仲裁判斷在未經撤銷前即與法院確定判決有同一效
      力。準此，上訴人主張抵銷事由，既已經仲裁判斷審認該
      抵銷事由均不成立，則上訴人自不得執同一抵銷事由，於
      本件訴訟中再為抵銷主張（民事訴訟法第400條第2項規定
      參照）。是被上訴人持該仲裁判斷申報對於上訴人有無擔
      保重整債權6519萬5256元，並無不當。況仲裁判斷被撤銷
      ，只是被上訴人未取得仲裁判斷所示之債權金額，上訴人
      亦無從認定有可供抵銷之債權存在，則仲裁判斷縱然撤銷
      ，上訴人抵銷主張之債權仍然不存在。從而上訴人主張：
      因被上訴人承攬系爭工程遲延完工，伊依約對於被上訴人
      尚有違約罰款計6541萬6142元債權存在並以該債權為抵銷
      云云，顯無可取。
    3.又上訴人雖主張被上訴人承攬其「大江購物中心」之水電
      消防工程、景觀水電設備工程、中央監控工程有遲延完工
      ，應處以逾期罰款違約金，經上訴人抵銷後，系爭無擔保
      重整債權已不存在云云。經查上訴人主張抵銷之事由，上
      訴人於仲裁協會91年度仲聲忠字第74號仲裁程序審理時即
      曾主張，被上訴人亦已於仲裁程序中提出逾期罰款債權不
      存在之主張（見被證卷第11頁所附仲裁判斷書第44頁第（
      2）項、第3頁第1項記載）。經查，該案經仲裁庭審理後
      ，業由仲裁庭以前開仲裁判斷，作成確認被上訴人並無逾
      期完工，上訴人主張抵銷之逾期罰款債權不存在之仲裁判
      斷（見仲裁判斷書第2頁第1項主文記載）。職是，上訴人
      主張之逾期罰款之事由，已經仲裁庭作成仲裁判斷，上訴
      人自不得復以同一事由提起本件訴訟再事爭執。又查被上
      訴人聲請強制執行時，上訴人復提起債務人異議之訴，於
      該訴訟中重新提出抵銷之主張，經法院審理後，亦由原法
      院以91年度重訴字第1814號、本院92年重上字第 518號民
      事判決駁回在案，均有民事判決書附卷可考（見被證卷第
      63至80頁）。從而，上訴人主張系爭無擔保重整債權不存
      在，並無理由。
  (二)關於有擔保重整債權1億0574萬5499元部分：
    1.查此部分亦曾經仲裁協會90 年度仲聲信字第153號仲裁判
      斷認定被上訴人有該重整債權存在，該仲裁判斷所命應給
      付之金額共分(1)應付未付估驗款(2)已核定之追加工程款(3)
      已局部審核或尚未審核之追加工程款３部分，經仲裁庭認
      為被上訴人並無未完成施作或施作有瑕疵之事，有90年度
      仲聲信字第153號仲裁判斷書附卷可考（ 見被證卷第88至
      102頁）， 上訴人就此復未提起撤銷仲裁判斷之訴因而仲
      裁判斷已經確定，自應受該確定仲裁判斷效力之拘束。查
      嗣被上訴人持系爭90 年度仲聲信字第153號仲裁判斷為執
      行名義，聲請原法院裁定准予強制執行，而向原法院聲請
      強制執行時，雖經上訴人以被上訴人有未施工、重複請款
      及應追減而未追減之詐欺事由，而另案提起債務人異議之
      訴（即原法院91年度重訴字第1814號事件），並供擔保１
      億0574萬5499元停止強制執行程序，經法院判決其敗訴後
      ，提起上訴，亦經本院駁回其上訴，有卷附原法院91年度
      重訴字第1814號民事判決、 本院92年度重上字第518號民
      事判決、原法院91年度仲執字第14號民事裁定可稽（見被
      證卷第63至80頁、第108頁）。 該仲裁判斷既已審認被上
      訴人並無未施工、重複請款及應追減而未追減之詐欺之情
      事，且因仲裁判斷與法院確定判決有同一效力，法院自應
      受該仲裁判斷之拘束，不得為相反之認定。足證，被上訴
      人並無未施工、重複請款及應追減而未追減之詐欺事由至
      明。是上訴人主張：被上訴人因有未施工、重複請款及應
      追減而未追減之詐欺事由，伊自得拒絕給付此部分工程款
      1 億2494萬0191元，並以該債權與被上訴人所申報之重整
      債權抵銷云云，即無可取。上訴人雖復稱前揭部分未施工
      、重複請款、應追減金額而未追減部分，仲裁庭並未予以
      審理云云。然查此部分上訴人原係主張被上訴人於仲裁審
      理時詐騙仲裁庭，使仲裁庭作成錯誤之仲裁判斷（參上訴
      人原審起訴狀之記載），由此可知，上訴人顯然係認為被
      上訴人施作本件「大江購物中心」等工程之相關內容，包
      含被上訴人工程施作之內容、工程款已付未付或有無應追
      減金額之情形，均經仲裁庭實體審酌，僅因仲裁庭審理時
      受到被上訴人之詐騙，方作成錯誤之仲裁判斷，與其主張
      仲裁庭對於前揭之事實並未審理，亦自相矛盾，復未舉證
      證明，不足採信。
    2.又按「因侵權行為對於被害人取得債權者，被害人對該債
      權之廢止請求權，雖因時效而消滅，仍得拒絕履行。」「
      ２人互負債務，而其給付種類相同，並均屆清償期者，各
      得以其債務，與他方之債務，互為抵銷。」， 民法第198
      條、第334條第1項定有明文。可知，上訴人主張抵銷前提
      要件須上訴人與被上訴人之間有「互負給付種類相同之債
      務」。查本件上訴人主張抵銷之法律上理由，無非以系爭
      有擔保重整債權係被上訴人以侵權行為所取得，故其得依
      民法第198條規定之法理主張抵銷云云。 惟依前揭規定，
      本件縱依上訴人主張之事實判斷，充其量亦僅為上訴人是
      否得依民法第198條規定， 拒絕履行給付之問題，衡與兩
      造間有互負給付種類相同之債權債務關係之情形有間，故
      上訴人以其有民法第 198條債權廢止請求權而為抵銷之主
      張，與法律規定不符。況本件有擔保重整債權，被上訴人
      所憑之依據，乃原法院91年度仲執字第14號民事裁定，其
      實體上之權利乃本於兩造間之工程承攬關係而請求給付之
      工程款，與上訴人指摘係被上訴人詐欺所取得之債權無關
      ，故上訴人主張依民法第 198條規定抵銷云云，亦無可採
      。
    3.再上訴人雖援引國立台北科技大學冷凍空調工程系暨研究
      所出具之鑑定報告書，主張被上訴人有侵權行為云云。惟
      系爭鑑定報告乃上訴人自行委請鑑定，因未通知被上訴人
      ，鑑定人從事鑑定所須資料，均由上訴人單獨提供，該鑑
      定所取得之資料是否真實，被上訴人並無任何置喙，程序
      上既未賦予被上訴人事實陳述或提供資料之機會，鑑定結
      果之客觀性已非無疑。況有關系爭工程變更追加，上訴人
      主張被上訴人「雖有施作，但重複請款」之A12至A16項次
      （參上訴人起訴狀所附之附件C第3頁A12至A16項次，即被
      證７仲裁判斷書附表已核定追加工程款A12至A16項次記載
      ）部分，被上訴人係在原審核圖無天花板情況下施作完成
      ，嗣因消防隊要求裝設天花板，導致現場需拆除重新施作
      ，因此所衍生之費用，均經上訴人代表古振榮、副總經理
      周文祥簽認在案無誤（見被證卷第88頁仲裁判斷書附表已
      核定追加工程款A12至A16項次記載）。迺鑑定報告書對被
      上訴人重新施作之項目雖確認施作無誤，竟無視前開上訴
      人簽認付款之事實及仲裁庭法律判斷之結果，逕以鑑定人
      個人對契約解釋認為上訴人無須負擔該重新施作之費用；
      再有關水電工程中雷擊損壞之燈具管線修復部分，鑑定報
      告已認定燈具管線係遭雷擊損害經被上訴人修復，又自行
      解釋契約認定應由被上訴人負擔該筆費用，均顯然逾越事
      實鑑定之範圍。又鑑定報告書所載，有諸多工程項目鑑定
      人實際上並未查核，或因資料不足無法確認、或表示須作
      進一步查核始能確認、或對施作數量僅以估算之方式核計
      ，均足證明鑑定報告書無法反應完工當時實際有無施作或
      施作狀況及其數量，自無法資為有利上訴人之認定。復查
      系爭大江購物中心工程完工後，上訴人業已接收使用，於
      90 年3月29日開幕營業，期間上訴人多次變更裝潢，所有
      承租大江購物中心承租戶內之裝修工程均由上訴人自行發
      包施作更動，是現場與90年間上訴人接收使用之實際狀況
      已大幅變更，此由消防鑑定報告書（參上訴人起訴狀所附
      之附件C）第2頁第3項鑑定方法第3點記載：其中部分數量
      因裝潢隔間及機房內未能查核等語可見一般，可見現場已
      無法呈現完工時之實際狀況，無由本院另行委請其他單位
      為鑑定之必要。
六、綜上所述，上訴人主張為不足採，被上訴人抗辯尚屬可信。
    從而，上訴人依公司法第299條第3項規定，訴請確認被上訴
    人對於上訴人重整債權１億7094萬0755元不存在，為無理由
    ，應予駁回。原審為上訴人敗訴之判決，並無不合。上訴意
    旨指摘原判決不當，求予廢棄改判，為無理由，應予駁回上
    訴。
七、本件事證已臻明確，至於仲裁判斷應否撤銷，並非本件訴訟
    審酌範圍，兩造其餘攻擊或防禦方法，經本院審酌後，認均
    與本件之結論無涉，茲不再逐一論列，併予敘明。
八、據上論結，本件上訴為無理由，依民事訴訟法第449條第1項
    、第78條，判決如主文。
中　　華　　民　　國　　96　　年　　2　 　月　　6　 　日
                    民事第七庭
                        審判長法　官  鄭三源
                              法　官  王聖惠
                              法　官  黃嘉烈
正本係照原本作成。
如不服本判決，應於收受送達後20日內向本院提出上訴書狀，其
未表明上訴理由者，應於提出上訴後20日內向本院補提理由書狀
（均須按他造當事人之人數附繕本）上訴時應提出委任律師或具
有律師資格之人之委任狀；委任有律師資格者，另應附具律師資
格證書及釋明委任人與受任人有民事訴訟法第466條之1第１項但
書或第2項（詳附註）所定關係之釋明文書影本。
中　　華　　民　　國　　96　　年　　2 　　月　　7 　　日
　　　　　　　　　　　        書記官  倪淑芳
附註：
民事訴訟法第466條之1（第1項、第2項）：
對於第二審判決上訴，上訴人應委任律師為訴訟代理人。但上訴
人或其他法定代理人具有律師資格者，不在此限。
上訴人之配偶、三親等內之血親、二親等內之姻親，或上訴人為
法人、中央或地方機關時，其所屬專任人員具有律師資格並經法
院認為適當者，亦得為第三審訴訟代理人。
